ACORDAO-COMPLETO-2383591

ACÓRDÃO 12697/2019 ATA 43/2019 - SEGUNDA CÂMARA

VISTOS, relatados e discutidos estes autos, que tratam de atos de reforma de militares do Comando do Exército.
ACORDAM os ministros do Tribunal de Contas da União, reunidos em sessão da 2ª Câmara, diante das razões expostas pela relatora, e com fundamento no art. 71, inciso III, da Constituição Federal e nos arts. 1º, inciso V, 39, inciso II, e 45 da Lei 8.443/1992, em:
9.1. considerar ilegal o ato de alteração de reforma de Antônio Teixeira Pinto, Tomás de Aquino de Carvalho Lima Sampaio e de Ney Correa da Silva e negar-lhes registro;
9.2. considerar legais os atos de reforma de Aldeir Câmara Levandoski, Osiel Gomes do Nascimento, Dinarte Antunes de Castro, Elieser José Pereira, Carlos Henrique do Nascimento e Nivaldo Venâncio Torres, ordenando seu registro;
9.3. dispensar o ressarcimento das quantias indevidamente recebidas, em boa-fé, pelos interessados dos atos considerados ilegais, consoante o Enunciado 106 da Súmula de Jurisprudência deste Tribunal;
9.4. determinar ao Comando do Exército que:
9.4.1. faça cessar, no prazo de 15 (quinze) dias, contado a partir da ciência desta deliberação, pagamentos decorrentes dos atos impugnados, sob pena de responsabilidade solidária da autoridade administrativa omissa, consoante o disposto nos arts. 71, inciso IX, da Constituição Federal e 262 do Regimento Interno desta Corte;
9.4.2. dê ciência do inteiro teor desta deliberação a Antônio Teixeira Pinto, Tomás de Aquino de Carvalho Lima Sampaio e de Ney Correa da Silva, alertando-os de que o efeito suspensivo proveniente da interposição de eventuais recursos, caso não providos, não os eximem da devolução dos valores indevidamente percebidos após a notificação;
9.4.3. envie a esta Corte de Contas, no prazo de 30 (trinta) dias, por cópia, comprovante de que Antônio Teixeira Pinto, Tomás de Aquino de Carvalho Lima Sampaio e Ney Correa da Silva tiveram ciência desta deliberação.
9.5. dar ciência deste acórdão ao Ministério da Defesa.

Atos de Reforma.

Segunda Câmara

Ministério da Defesa.

3. Interessados: Aldeir Câmara Levandoski (CPF XXX.336.486-XX), Antônio Teixeira Pinto (CPF XXX.606.802-XX), Carlos Henrique do Nascimento (CPF XXX.014.607-XX), Dinarte Antunes de Castro (CPF XXX.186.230-XX), Elieser José Pereira (CPF XXX.260.307-XX), Ney Correa da Silva (CPF XXX.246.367-XX), Nivaldo Venâncio Torres (CPF XXX.418.397-XX), Osiel Gomes do Nascimento (CPF XXX.968.807-XX) e Tomás de Aquino de Carvalho Lima Sampaio (CPF XXX.536.477-XX).

13.1. Ministros presentes: Augusto Nardes (na Presidência), Aroldo Cedraz, Raimundo Carreiro e Ana Arraes (Relatora).
13.2. Ministros-Substitutos presentes: Marcos Bemquerer Costa e André Luís de Carvalho.

ANA ARRAES

Adoto como relatório o parecer do Ministério Público junto a este Tribunal (peça 15) :
	"Trata-se de processo consolidado com dez atos de reformas deferidas pelo Ministério da Defesa/Comando do Exército, com pareceres pela legalidade emitidos pelo controle interno e pela Secretaria de Fiscalização de Pessoal - Sefip.
	Os atos de Antônio Teixeira Pinto (peça 3) , Tomas de Aquino de Carvalho Lima Sampaio (peça 9) e de Ney Correa da Silva (peça 10) foram editados para alterar as reformas dos interessados, concedendo-lhes promoções de grau hierárquico superior, em face de condição de invalidez adquirida após as reformas, com base nos seguintes fundamentos legais:
	REF-13 - Lei nº 6.880/80, art. 104, inciso II, c/c art. 106, inciso II c/c art. 108, inciso V c/c art. 109 e art. 110, § 1º e § 2º - Reforma ex offício por ter sido julgado incapaz, definitivamente, para o serviço ativo das Forças Armadas, e com invalidez permanente por motivo de tuberculose ativa, alienação mental, esclerose múltipla, neoplasia maligna, cegueira, lepra, paralisia irreversível e incapacitante, cardiopatia grave, mal de Parkinson, pênfigo, espondiloartrose anquilosante, nefropatia grave e outras moléstias que a lei indicar com base nas conclusões da medicina especializada, com qualquer tempo de serviço. Por ter sido considerado inválido, faz jus ao grau hierárquico imediato, inclusive considerando-se os graus hierárquicos dispostos no § 2º, do art. 110, da Lei nº 6.880/80.
	REF-11 - Lei nº 6.880/80, art. 104, inciso II, c/c art. 106, inciso II c/c art. 108, inciso IV c/c art. 109 e art. 110, § 1º e § 2º - Reforma ex offício por ter sido julgado incapaz, definitivamente, para o serviço ativo das Forças Armadas, e com invalidez permanente por motivo de doença, moléstia ou enfermidade adquirida em tempo de paz, com relação de causa e efeito a condições inerentes ao serviço com qualquer tempo de serviço. Por ter sido considerado inválido, faz jus ao grau hierárquico imediato, inclusive considerando-se os graus hierárquicos dispostos no § 2º, do art. 110, da Lei nº 6.880/80.
	O dispositivo legal utilizado para as promoções é o art. 110 da Lei 6.880/1980 que, em sua redação original, dispunha o seguinte:
Art. 110. O militar da ativa julgado incapaz definitivamente por um dos motivos constantes dos itens I e II do artigo 108 será reformado com remuneração calculada com base no soldo correspondente ao grau hierárquico imediato ao que possuir na ativa.
§ 1º Aplica-se o disposto neste artigo aos casos previstos nos itens III, IV e V do artigo 108, quando, verificada a incapacidade definitiva, for o militar considerado inválido, isto é, impossibilitado total e permanentemente para qualquer trabalho.
	Posteriormente, o art. 1º da Lei 7.580/1986, ao conferir nova redação ao art. 110 da Lei 6.880/1980, incluiu, para efeito do benefício, os militares que se encontravam na reserva remunerada, in verbis:
Art. 1º O caput do art. 110 da Lei nº 6.880, de 9 de dezembro de 1980, que dispõe sobre o Estatuto dos Militares, passa a vigorar com a seguinte redação:
Art. 110. O militar da ativa ou da reserva remunerada, julgado incapaz definitivamente por um dos motivos constantes dos incisos I e II do art. 108, será reformado com a remuneração calculada com base no soldo correspondente ao grau hierárquico imediato ao que possuir ou que possuía na ativa, respectivamente.
Art. 2º As disposições do art. 110 da Lei nº 6.880, de 9 de dezembro de 1980, são extensivas aos militares que na vigência desta lei já se encontrem na reserva remunerada e que tenham sido reformados com base nos incisos I e II do art. 108.
	O art. 2º da Lei 7.580/1986 estendeu o benefício aos militares que, na data de vigência desse diploma legal - 30/12/1986, encontravam-se na reserva remunerada e foram reformados por incapacidade definitiva, em decorrência dos motivos especificados nos incisos I e II do art. 108 da Lei 6.880/1980, em destaque:
Art. 108. A incapacidade definitiva pode sobrevir em consequência de:
I - ferimento recebido em campanha ou na manutenção da ordem pública;
II - enfermidade contraída em campanha ou na manutenção da ordem pública, ou enfermidade cuja causa eficiente decorra de uma dessas situações;
III - acidente em serviço;
IV - doença, moléstia ou enfermidade adquirida em tempo de paz, com relação de causa e efeito a condições inerentes ao serviço;
V - tuberculose ativa, alienação mental, neoplasia maligna, cegueira, lepra, paralisia irreversível e incapacitante, cardiopatia grave, mal de Parkinson, pênfigo, espondiloartrose anquilosante, nefropatia grave e outras moléstias que a lei indicar com base nas conclusões da medicina especializada; e
V - tuberculose ativa, alienação mental, esclerose múltipla, neoplasia maligna, cegueira, lepra, paralisia irreversível e incapacitante, cardiopatia grave, mal de Parkinson, pênfigo, espondiloartrose anquilosante, nefropatia grave e outras moléstias que a lei indicar com base nas conclusões da medicina especializada; e (Redação dada pela Lei nº 12.670, de 2012) 
VI - acidente ou doença, moléstia ou enfermidade, sem relação de causa e efeito com o serviço.
	Em suma, o disposto no art. 110 da Lei 6.880/1980, com a redação que lhe foi conferida pela Lei 7.580/1986, alcança os militares:
da ativa;
da reserva remunerada;
c) reformados com base nos incisos I e II do art. 108 da Lei 6.880/1980, que se encontravam na reserva remunerada em 30/12/1986, data de publicação da Lei 7.580/1986.
	De acordo com as informações constantes do Sisac e do e-Pessoal, os militares foram reformados, inicialmente, em razão do atingimento da idade-limite de permanência na reserva.
	Conclui-se, portanto, que as alterações das concessões dos interessados não merecem prosperar, por ausência de norma que autorize as promoções concedidas.
	Nessa linha de entendimento, o Tribunal de Contas da União, na Sessão de 18/9/2019, prolatou o Acórdão 2225/2019-TCU-Plenário, cujo sumário dispõe:
SUMÁRIO: ATOS DE REFORMA. ALTERAÇÃO DE UMA DAS CONCESSÕES PARA ELEVAÇÃO, EM UM GRAU HIERÁRQUICO, DO POSTO SOBRE O QUAL CALCULADOS OS PROVENTOS DO INATIVO, EM FACE DA SUPERVENIÊNCIA DE INVALIDEZ PERMANENTE DECORRENTE DE DOENÇA ESPECIFICADA EM LEI. MILITAR ANTERIORMENTE REFORMADO COM PROVENTOS JÁ CALCULADOS SOBRE O POSTO HIERÁRQUICO SUPERIOR, POR TEMPO DE SERVIÇO. AUSÊNCIA DE PREVISÃO LEGAL PARA EXTENSÃO DA VANTAGEM ESTABELECIDA NO ART. 110 DA LEI 6.880/1980 A MILITARES JÁ REFORMADOS, BEM COMO PARA O ACRÉSCIMO DE DOIS POSTOS NO CÁLCULO DOS PROVENTOS. NEGATIVA DE REGISTRO. DETERMINAÇÕES. LEGALIDADE E REGISTRO DAS DEMAIS CONCESSÕES.
	Em seu item 9.5, este Tribunal decidiu modular os efeitos do decisum, nos seguintes termos:
9.5. em atenção aos princípios da segurança jurídica e da boa-fé, aplicar o entendimento constante do voto que fundamentou o acórdão proferido pelo STJ no REsp 1.340.075/CE, relativo aos destinatários do benefício do art. 110, § 1º, da Lei 6.880/1980, aos atos concessórios a serem apreciados por este TCU a partir da data de prolação deste acórdão;
	Os atos em análise ingressaram neste Tribunal em 2019, de modo que podem ser apreciados sem a necessidade de prévia oitiva dos militares, de acordo com o entendimento firmado pelo TCU, no âmbito do Acórdão 587/2011-TCU-Plenário.
	Ante o exposto, o Ministério Público de Contas manifesta-se pela ilegalidade dos atos de alteração das reformas de Antônio Teixeira Pinto (ato de peça 3) , Tomas de Aquino de Carvalho Lima Sampaio e de Ney Correa da Silva e aquiesce à proposição da unidade técnica, quanto aos demais atos autuados no presente processo."
É o relatório.

não há.

Procurador Júlio Marcelo de Oliveira.

REFORMAS. PROMOÇÕES DE GRAU HIERÁRQUICO SUPERIOR, EM FACE DE CONDIÇÃO DE INVALIDEZ ADQUIRIDA APÓS AS REFORMAS. ILEGALIDADE DE TRÊS ATOS. LEGALIDADE DOS DEMAIS. DETERMINAÇÃO.

REFORMA (REFO)

Cuidam os autos de apreciação de dez atos de reforma de militares do Comando do Exército, com pareceres pela legalidade emitidos pelo Controle Interno e pela Secretaria de Fiscalização de Pessoal - Sefip.
2.	O Ministério Público junto ao TCU - MPTCU se manifestou pela ilegalidade dos atos de alteração das reformas de Antônio Teixeira Pinto, Tomás de Aquino de Carvalho Lima Sampaio e de Ney Correa da Silva, acompanhando a unidade técnica quanto aos demais atos.
3.	Com as devidas vênias ao entendimento da unidade técnica, acompanho a proposta do MPTCU.
4.	Consta nos autos que os atos de Antônio Teixeira Pinto, Tomás de Aquino de Carvalho Lima Sampaio e de Ney Correa da Silva foram editados para alterar as reformas dos interessados, concedendo-lhes promoções de grau hierárquico superior, em face de condição de invalidez adquirida após as reformas.
5.	Segundo informam os autos, os militares em questão foram reformados, inicialmente, em razão do atingimento da idade-limite de permanência na reserva e teriam os seus atos de reforma alterados para conceder-lhes promoção por motivo de incapacidade/invalidez adquirida após a reforma, com fundamento no disposto no art. 110, § 1º, da Lei 6.880/1980 (Estatuto dos Militares) , na redação dada pela Lei 7.580/1986.
6.	Porém, referido dispositivo estabeleceu o direito de promoção dos militares que, em 30/12/1986, data de publicação da Lei 7.580/1986, se encontravam na reserva remunerada e foram reformados por incapacidade definitiva, conforme redação a seguir (grifos acrescidos) :
"Art. 110. O militar da ativa ou da reserva remunerada, julgado incapaz definitivamente por um dos motivos constantes dos incisos I e II do art. 108, será reformado com a remuneração calculada com base no soldo correspondente ao grau hierárquico imediato ao que possuir ou que possuía na ativa, respectivamente. 
Art. 2º As disposições do art. 110 da Lei nº 6.880, de 9 de dezembro de 1980, são extensivas aos militares que na vigência desta lei já se encontrem na reserva remunerada e que tenham sido reformados com base nos incisos I e II do art. 108."
7.	No caso em exame, no que se refere a Antônio Teixeira Pinto, Tomás de Aquino de Carvalho Lima Sampaio e de Ney Correa da Silva, os militares já se encontravam reformados quando acometidos de moléstia incapacitante, de modo que não é devida a alteração dos atos para realizar a promoção dos interessados, motivo pelo qual os atos devem ser considerados ilegais.
8.	Nesse sentido, esta Corte de Contas decidiu, por meio do Acórdão 2225/2019-TCU-Plenário, de relatoria do ministro Benjamin Zymler, que não há previsão legal para a extensão da vantagem estabelecida no art. 110 da Lei 6.880/1980 a militares já reformados em condições diversas daquelas expressamente indicadas no texto legal.
9.	Quanto aos demais atos acostados ao processo, acompanho os pareceres técnicos no sentido de sua legalidade e registro.
	Diante do exposto, voto no sentido de que este Colegiado adote a deliberação que ora submeto a sua apreciação.
TCU, Sala das Sessões Ministro Luciano Brandão Alves de Souza, em 26 de novembro de 2019.
ANA ARRAES 
Relatora